臺灣高雄地方法院刑事判決　　　　　　　99年度易字第2217號
公　訴　人　臺灣高雄地方法院檢察署檢察官
被　　　告　鄭忠恕
選任辯護人　蘇志成律師
上列被告因詐欺案件，經檢察官提起公訴（99年度偵字第20620
、22261 號），本院判決如下：
    主  文
鄭忠恕幫助犯詐欺取財罪，處有期徒刑月，如易科罰金，以新
臺幣壹仟元折算壹日。
    事  實
一、鄭忠恕明知國內金融機構帳戶開戶手續簡便，一般人均得以
    自己名義開戶，無須使用他人帳戶，且社會上常見詐騙集團
    利用人頭帳戶進行詐欺犯罪之案例，屢經媒體廣為披露，其
    顯能預見如有不熟識之人收取自己之金融帳戶，應係利用為
    人頭帳戶，如貿然交付，可能幫助詐騙集團實行詐欺犯罪。
    詎基於自己所交付之帳戶縱使遭詐騙集團利用為人頭帳戶，
    亦不在乎而不違其本意之幫助詐欺取財間接犯意，於民國99
    年1 月29日前某日，將其萬泰商業銀行北高雄分行帳號00
    0000000000號帳戶（下稱萬泰銀行帳戶）、玉山銀行澄清
    分行銀行帳號0000000000000 號帳戶（下稱玉山銀行帳戶）
    之存摺各1 本、提款卡各1 張、提款密碼各1 組，同時交予
    不詳姓名之成年詐騙集團成員使用。該不詳姓名之詐騙集團
    成員於取得上開帳戶後，果意圖為自己不法所有，基於詐欺
    取財之犯意，先後於如附表所示時間，以電話假冒親友急需
    用錢之詐術方式，分別使郭秀禎、陳麗琴及謝項徹等3 人誤
    信為真，而陷於錯誤，其中郭秀禎、陳麗琴依指示分別匯款
    新臺幣（下同）3 萬元、2 萬元至鄭忠恕上開玉山銀行帳戶
    內；謝項徹則依指示匯款8 萬元至鄭忠恕上開萬泰銀行帳戶
    內，均旋遭詐騙集團成員使用鄭忠恕所提供之提款卡及提款
    密碼，以自動櫃員機(ATM) 跨行提款方式，將匯款提領一空
    （詳如附表所載）。嗣因郭秀禎、謝項徹、陳麗琴發覺受騙
    ，分別報警處理，而循線查獲。
二、案經高雄市政府警察局三民第二分局報請臺灣高雄地方法院
    檢察署檢察官偵查起訴。
    理  由
一、證據能力之判斷─
    本判決所引用據以認定事實之各項證據，均經當事人及辯護
    人於準備程序中，表示對於證據能力不爭執等語（見本院審
    易卷第61頁），且於調查證據時，均已知悉各該證據之內容
    及性質，而未於言詞辯論終結前聲明異議。本院審酌各該證
    據作成之客觀環境及條件，均無違法不當取證或其他顯不可
    信之情形，作為證據使用俱屬適當，依刑事訴訟法第159 條
    之5 之規定，均有證據能力，合先敘明。
二、認定事實所憑證據及被告之辯解─
    訊據被告鄭忠恕矢口否認有何幫助詐欺取財犯行，辯稱：伊
    並未將上開萬泰銀行及玉山銀行帳戶之存摺、提款卡及密碼
    交給詐騙集團，而係於98年底，攜帶上開2 本存摺前往銀行
    辦理存摺補登後，不慎遺失存摺、提款卡及寫有密碼之紙條
    ，直至銀行通知伊帳戶被列為警示帳戶時，始察覺此事云云
    。辯護人則稱：被告自84年間起即任職臺塑汽車貨運公司，
    擔任聯結車駕駛迄今，有正職工作收入，且98年度申報個人
    所得達65萬餘元，自不可能為區區之數而出售或提供帳戶予
    詐騙集團。又被告經銀行通知其帳戶遭警示後，更主動前往
    派出所說明，顯見被告絕無幫助他人詐欺之認識及故意等語
    。經查：
  (一)上開萬泰銀行及玉山銀行帳戶分別由被告於92年10月23日、
    94年8 月8 日先後開戶，且於如附表所示匯款日期即99年1
    月29日前，各該帳戶之存摺、提款卡均已不在被告持有保管
    中等情，業據被告自承不諱（見警一卷第1 頁背面、本院審
    易卷第58頁），並有萬泰銀行北高雄分行99年2 月22日函、
    玉山銀行澄清分行99年6 月10日函所附開戶資料在卷可稽（
    見警一卷第22-33 頁）。而被害人郭秀禎、陳麗琴、謝項徹
    分別遭不詳之詐騙集團成員以如附表所示時間、詐騙方式、
    金額及指定帳戶，均陷於錯誤，郭秀禎、陳麗琴依指示分別
    匯款3 萬元、2 萬元至上開玉山銀行帳戶；謝項徹則依指示
    匯款8 萬元至上開萬泰銀行帳戶內，旋遭詐騙集團成員使用
    各帳戶之提款卡及提款密碼，以自動櫃員機(ATM) 跨行提款
    之方式，將匯款提領一空等情，亦據證人即被害人郭秀禎、
    陳麗琴、謝項徹於警詢中分別指訴明確（見警一卷第7-9 頁
    警二卷第7-9 頁），並有郵政跨行匯款申請書、京城銀行匯
    款委託書、玉山銀行存款憑條（見警一卷第14、21頁、警二
    卷第19頁）、玉山銀行帳戶交易明細表、萬泰銀行帳戶交易
    明細表（見警一卷第23、34頁）、報案三聯單、受理各類案
    件紀錄表、通報警示簡便格式表、反詐騙案件紀錄表、金融
    機構聯防機制通報單在卷可佐（見警一卷第10-13 、15-20
    頁、警二卷第14-18 頁）。被告上開萬泰及玉山銀行帳戶，
    均已淪為詐騙集團成員所使用之人頭帳戶，用以詐騙被害人
    郭秀禎、陳麗琴、謝項徹匯款，再提領詐得款項等情，已堪
    認定。
  (二)按同時持有他人金融帳戶之存摺及印鑑章，或同時持有他人
    帳戶之提款卡並知悉提款密碼，即可隨時提領該帳戶內存款
    ，故金融帳戶存摺、印鑑章、提款卡及提款密碼，攸關存戶
    個人財產權益之保障，一般人均有應將存摺、提款卡分開並
    妥善保管，並熟記提款密碼，不輕易使他人知悉，以防盜領
    之常識。被告於最早之開戶時間（萬泰銀行帳戶於92年10月
    23日開戶），即已年逾40歲，且其自84年間起，即任職臺塑
    汽車貨運公司擔任聯結車駕駛迄今等情，有年籍資料及服務
    證明書在卷可參（見警一卷第1頁、本院審易卷第58頁），
    顯非年輕識淺或毫無社會經驗之人，自無不知存摺、提款卡
    及密碼應分開保管等常識之理，所辯其習慣將提款卡及寫有
    密碼之紙條均夾在存摺內云云，已難輕信。其又辯稱係為辦
    理存摺補登，查看有無利息入帳，始同時攜帶存摺、提款卡
    及寫有密碼之紙條外出，放在西裝褲口袋內云云，惟辦理存
    摺補登僅需存摺即可，何須將提款卡甚至寫有密碼之紙條一
    併攜出，所辯違反常理；參以被告既稱其攜帶存摺、提款卡
    及寫有密碼之紙條外出之目的，係為辦理存摺補登，則其返
    家後，未將存摺、提款卡及密碼字條，自西裝褲口袋內取出
    ，放回原處，竟稱從未察覺物品遺失云云，亦違常情，均難
    採信。況依本件詐騙集團成員之犯罪手段，係先以冒充親友
    以電話向被害人誆稱急需用款為由，央求被害人匯款至指定
    帳戶後，再以提款卡由自動櫃員機跨行提領詐得款項，均如
    前述。倘如被告所辯，上開帳戶之存摺、提款卡及密碼係因
    遺失而遭詐騙集團成員偶然取得，則詐騙集團成員明知被告
    隨時可能發現帳戶遺失而辦理掛失或報警，豈有依然指示被
    害人匯款至該等帳戶內，徒使勞費心力所詐得之款項，不僅
    無法提領，甚至未及提領即為警查獲之理。顯見本件詐騙集
    團成員於詐騙被害人時，已經確認該帳戶必不致遭被告掛失
    或報警，始安心要求被害人匯款至上開帳戶內，並持提款卡
    提領。綜上事證，衡諸社會一般常識及經驗法則，足認被告
    應係自行提供上開帳戶容任詐騙集團成員使用無疑。辯護人
    所稱被告有正當工作收入，98年度申報所得達65萬元，及其
    於銀行通知後，自行前往派出所說明等情，本不足證明被告
    經濟狀況確屬良好，或經濟狀況良好即不致將帳戶提供他人
    使用。至於得知帳戶遭金融機構列為警示帳戶後，自行前往
    警察機關說明，原屬實務上常見脫免罪責之行徑，尚不足據
    為被告有利之認定。
  (三)又金融帳戶之存摺、提款卡及密碼，既攸關個人財產權益，
    非與本人有密切關係，一般人皆不致輕易提供他人使用。且
    目前金融機構對於個人開戶殊無限制，一般人均可自由開戶
    ，並無向他人蒐集帳戶之必要。而近年來利用人頭帳戶實行
    詐欺犯罪之案件多不勝數，廣為大眾媒體所報導，政府機關
    亦不斷透過媒體加強宣導民眾防範詐騙之常識，依一般人之
    智識程度與生活經驗，對於非依正常程序要求提供金融帳戶
    之存摺、印鑑章、提款卡及密碼者，均能預見係為取得人頭
    帳戶供作犯罪工具使用，已屬一般生活常識。被告既非毫無
    社會經驗之人，於警詢中亦自承其明知將帳戶提供他人使用
    係屬違法行為等語（見警一卷第2 頁），對於不熟識之人並
    無正當合理之理由，要求其提供金融帳戶之存摺、提款卡及
    密碼，當能預見可能遭利用為人頭帳戶而為詐欺犯罪之工具
    ，並因而幫助詐騙集團實行詐欺犯罪。詎其仍將其上開萬泰
    及玉山銀行帳戶之存摺、提款卡及提款密碼，交予他人使用
    ，足認其主觀上顯有縱使自己所交付之帳戶，果遭利用為詐
    欺取財之人頭帳戶，亦無所謂而不違背本意之幫助詐欺取財
    間接犯意甚明。
  (四)綜上所述，本件事證已臻明確，被告犯行堪以認定，應依法
    論科。
三、論罪科刑之理由─
  (一)按刑法上所稱之幫助犯，係對於犯罪與正犯有共同之認識，
    而以幫助之意思，對於正犯資以助力，而未參與實施犯罪之
    行為者而言（最高法院49年臺上字第77號判例意旨參照）。
    對於構成犯罪之事實，明知並有意使其發生者，為直接故意
    （確定故意）；對於構成犯罪之事實，預見其發生而其發生
    並不違背其本意者，則為間接故意（不確定故意），二者雖
    均為犯罪之責任條件，但其態樣並不相同，故刑法第13條第
    1 項、第2 項分別予以規定區分，凡認識犯罪事實，並希望
    其發生者為直接故意；僅有認識，無此希望，但其發生亦不
    違背其本意者，則屬間接故意（同院88年度臺上字第4021號
    判決意旨參照）。本件因無證據足認被告係以自己參與犯罪
    之意思，參與詐欺取財之構成要件行為或構成要件以外行為
    ，不得認為詐欺取財之共同正犯。惟被告對其所交付之帳戶
    ，可能遭利用為人頭帳戶，因而幫助詐騙集團成員實行詐欺
    取財犯罪，既有預見，仍提供上開帳戶容任他人使用，因而
    對於詐騙集團成員詐取被害人所匯款項之行為，有所助益，
    仍應論以幫助犯。
  (二)核被告所為，係犯刑法第30條第1 項、第339 條第1 項詐欺
    取財罪之幫助犯，爰依刑法第30條第2 項之規定，按正犯之
    刑減輕之。本件詐欺取財之正犯，利用被告所提供之萬泰及
    玉山銀行等2 個帳戶，分別詐取如附表所示被害人郭秀禎、
    謝項徹、陳麗琴等3 人匯款，惟無證據足認被告係分次提供
    上開帳戶，依「罪疑惟有利於行為人」之法理，應認被告係
    同時提供2 個帳戶，僅有一次幫助行為，而幫助正犯為3 次
    詐欺犯行，屬一行為觸犯數罪名之同種想像競合犯，依刑法
    第55條之規定，從一重之幫助詐欺取財罪處斷（附表編號3
    所示之詐騙金額為最高）。
  (三)審酌被告1 次提供2 個金融帳戶予他人使用，因而幫助詐騙
    集團詐取3 名被害人之匯款共13萬元，不僅使偵查機關難以
    查獲詐騙集團之正犯，復增加被害人求償之困難，助長社會
    詐騙之歪風，實為詐騙集團猖獗，致民眾防不勝防之主因，
    犯罪所生危害非輕；衡以被告並無前科，有臺灣高等法院被
    告前案紀錄表在卷可按（見本院易字卷第58-59 頁），素行
    尚可，教育程度高中畢業，擔任聯結車駕駛為業，經濟情況
    小康，有受詢問人基本資料表、服務證明書在卷可參（見警
    一卷第1 頁、本院審易字卷第67頁），及其犯罪手段、情節
    、犯罪後之態度等一切情狀，認檢察官求處有期徒刑4 月，
    略有過重，爰量處如主文所示之刑，並諭知如主文所示易科
    罰金之折算標準。
據上論斷，應依刑事訴訟法第299 條第1 項前段，刑法第30條、
第339 條第1 項、第55條、第41條第1 項前段，刑法施行法第1
條之1 ，判決如主文。
本案經檢察官鄭珮琪到庭執行職務。
中    華    民    國    100     年    1     月  6     日
                  刑事第十六庭  審判長法  官  曾逸誠
                                      法  官  洪榮家
                                      法  官  林柏壽
以上正本係照原本作成。
如不服本判決應於收受判決後10日內向本院提出上訴書狀，並應
敘述具體理由。其未敘述上訴理由者，應於上訴期間屆滿後20日
內向本院補提理由書（均須按他造當事人之人數附繕本）「切勿
逕送上級法院」。
中    華    民    國    100     年    1     月  6     日
                                      書記官  洪嘉慧
附錄本案論罪科刑法條：
刑法第30條
幫助他人實行犯罪行為者，為幫助犯。雖他人不知幫助之情者，
亦同。
幫助犯之處罰，得按正犯之刑減輕之。
刑法第339 條第1 項
意圖為自己或第三人不法之所有，以詐術使人將本人或第三人之
物交付者，處5 年以下有期徒刑、拘役或科或併科1 千元以下罰
金。
附表：
┌─┬───┬─────────┬──────┬────┬──────┐
│編│被害人│    詐術方式      │  匯款時間  │匯款金額│匯款指定帳戶│
│號│      │                  │            │(新臺幣)│            │
├─┼───┼─────────┼──────┼────┼──────┤
│1 │郭秀禎│於99年1 月29日13時│99年1 月29日│ 3 萬元 │玉山銀行澄清│
│  │      │10分許，假冒郭秀禎│14時28分許  │        │分行銀行0727│
│  │      │之同事，以電話向其│(起訴書誤載 │        │000000000 號│
│  │      │詐稱急需借款軋票云│ 為13時10分)│        │帳戶        │
│  │      │云，致其信以為真，│            │        │            │
│  │      │而陷於錯誤，依指示│            │        │            │
│  │      │匯款至指定帳戶內。│            │        │            │
├─┼───┼─────────┼──────┼────┼──────┤
│2 │陳麗琴│於99年1 月29日14時│99年1 月29日│ 2 萬元 │玉山銀行澄清│
│  │      │許，假冒陳麗琴之友│14時36分許  │        │分行銀行0727│
│  │      │人，以電話向其詐稱│            │        │000000000 號│
│  │      │需借款應急，致其信│            │        │帳戶        │
│  │      │以為真，而陷於錯誤│            │        │            │
│  │      │，依指示匯款至指定│            │        │            │
│  │      │帳戶內。          │            │        │            │
├─┼───┼─────────┼──────┼────┼──────┤
│3 │謝項徹│於99年1 月29日15時│99年1 月29日│ 8 萬元 │萬泰商業銀行│
│  │      │許，假冒謝項徹之女│15時28分許  │        │北高雄分行  │
│  │      │，向其詐稱購買股票│(起訴書誤載 │        │000000000000│
│  │      │之現金不足云云，致│ 為15時)    │        │號帳戶      │
│  │      │其信以為真，而陷於│            │        │            │
│  │      │錯誤，依指示匯款至│            │        │            │
│  │      │指定帳戶內。      │            │        │            │
└─┴───┴─────────┴──────┴────┴──────┘